【裁判字號】    98,訴,255
【裁判日期】    981130
【裁判案由】    返還不當得利
【裁判全文】
臺灣臺北地方法院民事判決               98年度訴字第255號
原      告  乙○○
訴訟代理人  張至剛律師
被      告  甲○○
訴訟代理人  張菀萱律師
複代理人    陳筱屏律師
上列當事人間返還不當得利事件，本院於民國98年11月19日言詞
辯論終結，判決如下：
    主  文
原告之訴及假執行之聲請均駁回。
訴訟費用由原告負擔。
    事實及理由
壹、程序方面：
    按言詞辯論期日，當事人之一造不到場者，得依到場當事人
    之聲請，由其一造辯論而為判決，民事訴訟法第385條第1項
    定有明文。本件原告經合法通知而未於言詞辯論期日到場，
    核無民事訴訟法第386條各款之情形，爰依被告之聲請，由
    其一造辯論而為判決。
貳、實體方面：
一、原告主張：緣伊前於民國94年3、4月間委任被告協助處理臺
    北市○○區○○路136巷北側約35戶房屋之拆遷補償協調事
    宜，並簽訂委任契約書暨再委任契約書，嗣被告明知與其中
    一拆遷戶即訴外人謝寶連（原告誤繕寫為丁○○）僅就其臺
    北市○○區○○路158號後側之增建地上物，以新台幣（下
    同）50萬元完成不動產權利讓渡協議，並簽訂協議書，未就
    其他部分簽訂價額98萬元之不動產讓渡協議書，被告竟仍持
    該不實之協議書，向伊詐稱已簽妥前揭協議書，致伊陷於錯
    誤後並交付98萬元予被告，本件被告受任於伊處理事務，明
    知並未與謝寶連達成原證四之協議書，卻向伊請得98萬元，
    係故意不法侵害伊之權利甚明，又被告無法律上原因受有98
    萬元之利益，伊亦得本於不當得利法律關係主張權利，是爰
    依民法第544條、第184條、第179條，聲明請求：被告應給
    付原告98萬元及自起訴狀繕本送達被告翌日起至清償日止，
    按年息5％計算之利息；併陳明願供擔保，請准宣告假執行
    。
二、被告則抗辯：兩造間確有簽立委任契約暨再委任契約書，惟
    被告僅受任出面與住戶協商拆遷條件並取得拆遷同意書面，
    並未包含代收代付拆遷補償費用，此觀兩造委任契約書第一
    條約定甚明，且被告業已依該委任契約受任範圍，協助原告
    取得謝寶連所屬158號及其後側增建地上物之拆遷同意，而
    謝寶連亦確實完成搬遷，原告受任工作業已達成，此項事實
    亦經高等法院97年上易字第38號給付委任報酬訴訟判決所肯
    認，再者原告亦已持系爭不動產權利讓渡協議書向訴外人第
    一信用合作社辦理鉅額貸款，因此原告並無任何權利受到損
    害，其自不得對被告主張侵權行為請求損害賠償，又原告給
    付98萬元係因系爭不動產讓渡協議書，並非無法律上原因，
    故其以不當得利向被告請求，即無所據，最後原告就被告於
    處理委任事務時有何故意不法侵害原告之權利，甚至是不當
    得利迄今皆未為舉證證明，故原告以侵權行為、不當得利法
    律等關係向被告提起訴訟，顯無理由，聲明：原告之訴駁回
    ；如受不利判決願供擔保，請准宣告免為假執行。
三、本件兩造不爭執事實：
  (一)兩造於94年3月1日簽訂如原證一之委任契約書，並於94年4
    月14日簽訂再委任契約書，約定由原告委任被告協助處理臺
    北市○○區○○路136巷北側約35戶之拆遷補償協調事宜。
  (二)被告有代理原告與訴外人謝寶連協商原證四協議書所載之條
    件。
四、得心證之理由：
    首按，當事人主張有利於己之事實者，就其事實有舉證之責
    任，民事訴訟法第277條前段有明文之規定。又民事訴訟如
    係原告主張權利者，應先由原告負舉證之責，若原告不能舉
    證，以證實自己主張之事實為真實，則被告就其抗辯事實即
    令不能舉證，或其舉證尚有疵累，亦應駁回原告之訴，此有
    最高法院72年台上字第4225號判決意旨可資參照。本件原告
    起訴主張被告以訴外人謝寶連同意讓渡臺北市○○區○○路
    158號建物為手段，詐騙原告給付98萬元予被告，致其受有
    損害，爰依委任契約關係、侵權行為損害賠償、不當得利等
    法律關請求被告返還等語，為被告所否認，並以前詞抗辯之
    。依前揭法條及判決意旨所示，原告應先就其主張所受損害
    之事實負舉證之責。本院審酌如下：
  (一)原告主張被告代收系爭98萬元後，未將其交給謝寶連，並將
    收取之拆遷補償金占為己有等情，固據其提出原告與謝寶連
    所簽定之不動產權利讓渡協議書、系爭98萬元付款明細表及
    證人謝寶連、常慧玲、丙○○之證詞為憑，然此為被告所否
    認，辯稱伊並未收取拆遷補償金占為己有等語。查兩造所簽
    訂委任契約書暨再委任契約書之內容，僅記載所委任處理事
    項、範圍、期間及報酬等約定，對於向原告收取拆遷補償金
    再代其給付予同意讓渡不動產之用戶乙事，並未作明確約定
    ，因此兩造間是否存有此約定之意思表示，已有疑義。
  (二)再者，原告就交付被告系爭98萬元乙節，固偕同證人謝寶連
    、常慧玲、丙○○等人到庭作證，惟證人謝寶連於98年4月2
    日言詞辯論庭上證稱：「辦停水電之前，我伍拾萬尚未收到
    」、「他還我印章之後，另外在約時間，我跟我女兒一起去
    收伍拾萬」等語（見本院卷第71頁背面），卻於被告與訴外
    人丙○○96訴字第952號清償債務事件中證稱：「我收了錢
    後，有將身份證正本、印章交給原告（即本件被告）去辦理
    水電停用手續，... 」等語（見本院卷第22至24頁），顯見
    證人謝寶連之證詞前後相互矛盾，難以採信；至於證人丙○
    ○雖證稱：「甲○○要求用現金。都是在公司裡面，用現金
    分兩次交給他，不是我提錢的，是我太太由她的戶頭提出來
    。是我交給甲○○的」、「（拆遷補助費）都是我交給甲○
    ○，我從來沒有直接跟住戶有直接金錢上的交付。」、「都
    在我的公司領的，總共玖拾捌萬。」等語（見本院卷第72頁
    正面、背面）。然丙○○為原告之配偶，自承系爭委任事務
    之接洽主要係由其負責，且丙○○與被告前曾就給付報酬部
    分有過訴訟，因此丙○○證言之可信度應予以限制；復參酌
    丙○○之證詞，其固稱被告有代收及代付拆遷補償金，且亦
    有收受系爭98萬元，然此僅為其片面之詞，無法獲得佐證，
    是丙○○所稱亦不足；至證人常慧玲所證僅可證明謝寶連確
    有簽訂原證三之讓渡協議書，並收受50萬元，就系爭98萬元
    部分則無法證明由被告所收取，是縱兩造間確實有委任代收
    暨代付補償金之真意，然依前情置辯，原告就交付系爭98
    萬元而受有損害一節，難認有據，已如前述，所為之前揭主
    張，不足採信。
五、綜上所述，原告既未能證明受有系爭98萬元之損害，其據委
    任關係、侵權行為損害賠償及不當得利法律關係等請求權，
    請求被告應給付原告98萬元及自起訴狀繕本送達被告翌日起
    至清償日止，按年息5％計算之利息，為無理由，應予駁回
    。又原告之訴既經駁回，其假執行之聲請亦失所附麗，應併
    予駁回。
六、本件事證已臻明確，兩造其餘之攻擊防禦方法及舉證，經本
    院審酌後，認均不足以影響本判決之結果，毋庸一一論列，
    併此敘明。
七、據上論結，本件原告之訴為無理由，依民事訴訟法第385條
    第1項前段、第78條，判決如主文。
中    華    民    國    98    年    11    月    30    日
                  民事第五庭  法  官  洪純莉
以上正本係照原本作成。
如對本判決上訴，須於判決送達後20日內向本院提出上訴狀。
中    華    民    國    98    年    11    月    30    日
                              書記官  邱美嫆

司法院資訊處製作；財團法人民間司法改革基金會備份。
